臺灣基隆地方法院民事判決　　　　　　　 94年度訴字第105號
原　　　告　乙○○
訴訟代理人　林傳源律師
被　　　告　丙○○
訴訟代理人　甲○○
上列當事人間損害賠償事件，本院於民國94年12月6日言詞辯論
終結，判決如下：
    主  文
被告應給付原告新台幣柒拾肆萬伍仟陸佰參拾壹元，及自民國九
十四年一月一日起至清償日止，按年息百分之五計算之利息。訴
訟費用由被告負擔百分之分之二十五，餘由原告負擔。
原告其餘之訴駁回。
本判決命原告勝訴部分，於原告以新臺幣貳拾伍萬元為被告供擔
保後，得為假執行；但被告如以新臺幣柒拾肆萬伍仟陸佰參拾壹
元預供擔保，免為假執行。
原告其餘假執行之聲請駁回。
    事實與理由
壹、原告起訴主張：
一、被告丙○○於民國93年6月19日下午5時10分許，駕駛車牌號
    碼9H－2992號自小客車，沿基隆市○○○○○道路，由協和
    魚市○○○○○路方向行駛，途經基隆市○○街144巷之Y字
    型三叉路口時，本應注意車前狀況隨時採取必要之安全措施
    ，又汽車行駛至交叉路口，轉彎車應讓直行車先行，且當時
    天候為晴，路面無缺陷，視距良好，無不能注意之情形，竟
    疏未注意而左轉欲往西濱公路之方向行駛，致撞擊由原告乙
    ○○所騎乘且已越過岔路口之車號NQ3-915號重機，原告當
    場倒地，而受有右側骨幹及左側遠端橈股骨折等嚴重傷害，
    幾近殘廢。被告之過失行為與債權人之傷害間，有相當因果
    關係，自應依法負侵權行為損害賠償責任。
二、民事訴訟採獨立認定原則，民事判決不受刑判決之拘束：查
    本件原告並無車速過快之事實，且當初係處於上坡路段，車
    速不可能過快，刑事判決認定原告車速過快，實非正確。且
    依事故現場圖所示，現場有刮地痕跡，原告係受撞後倒地連
    車滑移，並非如刑事判決所認定「告訴人（即本件原告）倒
    地位置是在被告車輛之右方約一公尺處，機車倒地位置是在
    被告車輛之右前方約五公尺處，可見兩車撞擊之際，機車尚
    在快速行駛中，機車才會反向彈開五公尺之遠，而非倒於原
    地；告訴人也才會依慣性而向前彈起並倒向該小客車之右方
    ，而非倒於原地」之推論事實，況證人洪建弘等均證稱原告
    車速未過快，是二審刑事判決認為原告車速過快之主因並非
    正確。因此被告基本上應負完全之責任。退步言之至少應負
    一半之責任。被告自應依依民法第184條第1項前段、第191
    條之2、第193條第1項、第195條第1項等負侵權行為損害賠
    償責任。
三、原告請求之費用分述如下：
(一)醫療費用新台幣（下同）76,387元：
    原告自93年6月19日因車禍由救護車送至行政院衛生署基隆
    醫院急診住院，住院期間及其後各項醫療開支如手術費、病
    房費與醫用品器材費共計26,387元（計算式：390＋72＋
    5000＋296＋130＋140＋6231＋5229＋85＋400＋380＋1508
    ＋460＋270＋360＋5241 ＋260，註：此項金額合計應為
    26452，原告誤計為26387）。
(二)整形手術費：50,000元（此部分係由醫院預估之價額，原告
    需等醫師評估完全痊癒，將鋼釘取出後才能作整行手術。如
    不做整行手術，則手腳會留有明顯之疤痕）。
(三)交通費：11,900元
  (1)由家中至署立基隆醫院，每次來回為300元計算，共有13次
    ，計3,900元（有基隆醫院停車費統一發票為證）。由家中
    至萬芳醫院每次來回以1000元計算，8次共8000元（有萬芳
    醫院停車費統一發票為證），共11,900元。
(四)按「當事人已證明受有損害而不能證明其數額或證明顯有重
    大困難者，法院應斟酌一切情況依所得心證定其數額。」民
    事訴訟法第222條定有明文。查原告確有就醫之事實，有支
    出交通費用之損害，敬請本院依法斟酌定其數額。
(五)看護費用：332,000元
    按被害人因受傷有看護之需要，而由親屬、配偶等執行看護
    時，雖無現實看護費之支出，亦未受支付之請求，亦應認被
    害人受有相當看護費之損害，而得向加害人請求賠償。蓋因
    親屬或配偶受傷，而由親屬或配偶代為照顧被害人之起居，
    雖係基於親情，但親屬看護所付出之勞力，並非不能評價為
    金錢，只因兩者身分關係密切而免除支付義務，此種親屬基
    於身份關係之恩惠，自不能加惠於加害人。故應衡量及比照
    僱用職業護士看護之情形，認被害人受有相當於看護費之損
    害，得向加害人請求賠償（參見最高法院86年台上字2005號
    判決）。(2)原告自93年6月19日至93年10月20日間，均由原
    告之父親黃崇閔、母親張祝美負責看護，耗費母親大部分之
    時間、精力，應比照僱用職業護士看護之標準以每日2,000
    元計算，共240,000元。另自93年10月21日至94年1月21日聘
    請楊露貞為日間看護，共支出92,000元。
(六)不能工作之損害：900,000元
  (1)原告93年6月19日因車禍受有有右撤骨幹及左側遠端橈股骨
    折等嚴重傷害，至94年5月16日右股骨骨折手術後仍未癒合
    。目前醫生建議手術後一年拔除骨釘（即如復原情況允許，
    預計94年11日再動一次手術拔除骨釘），繼續復健治療肌肉
    萎縮。另一方面，原告目前停役中，預計94年9月30日再進
    行體檢，如果合格則需再入伍服役。(2)原告受傷服役前在工
    作收入月薪為28,000元，退伍後至少會調高到30,000元，因
    此以30,000元計算。自93年6月19日受傷起完全無法工作，
    最近連去便利商店應徵，亦遭以無法提重物恐商品摔落而被
    拒絕，以目前情況而言，預計94年11月動手術，肌肉萎縮復
    原至少要一年，即到95年11月，共30個月完全無法工作。共
    損失為900,000元。
(七)減少勞動能力：2,944,829元
    原告月薪平均3萬元，每年收入為36萬元。事故後，依萬芳
    醫院之函覆原告「下肢不等長，長期可能引發脊椎側彎、下
    背痛等症狀」，且經醫師測量，兩下肢相差三公分，應屬十
    一級殘障，參照各殘障等級喪失或減少勞動能力比率表，原
    告受有勞動能力38.45％之減損。故原告每年減少勞動能力
    數額為138,420元（計算式：30000×12×38.45％＝138420
    ）。原告於73年1月5日出生，93年6月19日受傷時為20歲，
    依勞動基準法勞工退休年齡60歲計算，自96年起算原告尚可
    從事勞動工作37年；依霍夫曼計算式扣除中間利息，原告得
    一次請求被告給付0000000 元[138420×21.274594（霍夫曼
    係數）＝0000000]。
(八)非財產上損害：100萬元。
    原告因遭被告撞傷，不僅暫時遭停役，日後回復尚須回役，
    等於服兵役之時間比其他人長，浪費青春時光。目前復健中
    ，是否能復原？不得而知漫長之等待，令人十分痛苦。而一
    旦復原又需重新入伍（目前當兵同梯袍澤已於上個月退伍）
    ，嚴重影生涯規劃。且經鑑定原告「下肢不等長，長期可能
    引發脊椎側彎、下背痛等症狀」，年紀輕輕叫要受如老年人
    般的痛苦，在多金錢也喚不回健康，爰請求精神慰撫金100
    萬元。
(九)上述金額合計為5,265,116元，因被告主張其過失責任非全
    部，因此原告爰依被告100分之50的過失比例來計算，請求
    被告應賠償原告共2,632,558元（0000000×1/2＝0000000）
    。為此起訴請求被告給付，暨自起訴狀繕本送達翌日起至清
    償日止按年息100分之5計算之利息。並聲請准予供擔保請准
    宣告假執行。
貳、被告辯稱：原告請求之金額太大，且看中醫及看護的單據並
    不齊全；此外，對於原告提出明確證明之損害部分，沒有意
    見；至於兩造之過失比例方面，則認為本件刑事判決的鑑定
    報告是正確的等語，資為抗辯。
參、判決理由：
一、程序部分：
    按訴狀送達後，原告不得將原訴變更或追加他訴；但請求之
    基礎事實同一及擴張或減縮訴之聲明者，不在此限；民事訴
    訟法第255條第1項第2款定有明文。原告於起訴時請求被告
    給付2,769,000元，後於94年9月14日言詞辯論期日時，減縮
    訴之聲明為2,320,287元，復於94年11月17日言詞辯論時，
    基於同一事實擴張訴之聲明為2,632,558元，揆諸前揭說明
    ，自應予准許；合先敘明。
二、實體部分
(一)按因故意或過失，不法侵害他人之權利者，負損害賠償責任
    ；又不法侵害他人之身體或健康者，對於被害人因此喪失或
    減少勞動能力或增加生活上之需要時，應負損害賠償責任；
    不法侵害他人之身體，被害人雖非財產上之損害，亦得請求
    賠償相當之金額，民法第184條第1項前段、第193條第1項、
    第195條第1項分別定有明文。經查：被告於93年6月19日下
    午5時10分許，駕駛其9H-2992號自用小客車，沿基隆市○○
    ○○○道路，由協和街魚市○○○○○路方向行駛，於行近
    並未劃分分向限制線之該產業道路與基隆市○○街144巷交
    會之Ｙ字形三岔路口即Ｙ字型底部時，應注意並能注意在未
    劃標線之道路，應靠右行駛，竟疏未注意，僅因對向並無來
    車，即略微靠左行駛，準備直行朝左前方即Ｙ字型左上方之
    緩上坡路段而行駛過去，而與自其右前方即Ｙ字型右上方該
    巷口之緩坡路段，向該岔路口迅速爬坡而行駛過來，由原告
    駕駛之NQ-915號重型機車撞擊，造成原告受有右側骨幹及左
    側遠端橈骨骨折等情，業據被告於刑事程序中（本院94年度
    基交簡字第752號、94年度交簡上字第11號）坦承不諱，核
    與原告陳述之情節大略相符，並有行政院衛生署基隆醫院診
    斷證明書、住院診斷證明書、道路交通事故現場圖、道路交
    通事故調查報告表、現場照片43張附於本件刑事案卷內；被
    告並於本院審理時表示：「我認為刑事第二審判決的過失比
    例認定合理．．．．」等語（見本院卷第63頁），顯見被告
    於本件民事程序中，亦未否認對於原告之傷害結果有過失之
    情，所爭執者僅為兩造過失比例的問題。此外被告被訴過失
    傷害人部分，經本院一、二審審理結果，亦認被告應負過失
    刑責，而判處被告拘役18日，如易科罰金以300元折算1日確
    定，故原告之前揭傷害與被告過失侵權行為有因果關係，應
    堪認定。
(二)本件被告因過失不法侵害原告之身體，致原告受有前揭傷害
    ，業經認定已如前述，其所受傷害與被告之侵權行為間既具
    有相當之因果關係，依前揭說明，被告自應對原告因而所受
    之損害，負損害賠償責任。茲就原告因本件車禍所受損害之
    金額，判斷如下：
1、醫療費用部分：69,879元。
   原告主張因前揭傷害治療，已支出醫療費用如手術費、病房
   費、醫用品器材費等合計共26,387元（註：此部分原告誤算
   ，依原告所主張之項目，金額應為26,452元）。又日後除疤
   之整型手術部分需花費50,000元。經核：原告就已支出醫療
   費用部分，固提出杏一醫療儀器行、杏一醫療用品股份有限
   公司、元利蔘藥行、行政院衛生署基隆醫院、長庚紀念醫院
   、三軍總醫院、國軍台中總醫院開立之17張收據為證；其中
   ：診斷書費用，為原告因車禍受傷後為證明及主張權利所必
   須，應屬侵權行為損害中之一部分，此項金額485元，應予准
   許，另原告提出之行政院衛生署基隆醫院93年7月30日之2張
   收據，其中實收金額分別為130元及100元，亦分別有「證明書
   費80元」、「證明書費90元」，亦同應准許。此外，三軍總
   醫院93 年7月6日收據，其上記載原告實際繳內金額為0，原
   告仍據此請求1,508元，應予踢除。原告購買「少林健步丸」
   金額5,000元部分，因原告未能舉證此為醫療上之必要費用，
   應予踢除。依上所述，原告此部分得請求之金額應為19,879
   元。日後除疤整型手術部分，雖屬預為請求，但應認屬於必
   要之醫療費用，且原告提出長庚紀念醫院醫師所預估之費用
   約需10至12萬元，原告對此僅請求5萬元，應屬合理之金額，
   此部分應予准許。(三)合計原告得請求之醫療費用之金額為
   69,879元。
2、交通費用：6,000元部分：
   原告雖主張其由家中至基隆醫院，每次來回為300元計算，共
   有13次，計3,900元；由家中至萬芳醫院每次來回以1,000元
    計算，8次共8,000元，二者合計共11,900元，就原告所住之
    地區，其主張至前述兩醫院之單趟計程車費而言，應屬相當
    。依原告提出基隆醫院及萬芳醫院之停車費發票，發票上之
    停車費金額合計為1,220元，而原告係腳部骨折衡情不可能
    駕駛車輛，故上述停車費之發票顯非原告所支出，而原告復
    未提出證據以證明其確有前述交通費之支出，顯未就此盡舉
    證之責任，惟實際情形，原告確有為就醫而支出交通費之必
    要，而其支出，可能係由家人自行駕車接送之油費、過路費
    或搭乘計程車之支出，其總費用之數額證明上確有困難，基
    此認定，本院援引民事訴訟法第222條，由法院斟酌一切情
    況依所得心證定其數額為6,000元，原告逾此部分之請求為
    無理由。
3、看護費用部分：92,000元
   按實務上固認為，被害人因受傷有看護之需要，而由親屬、
   配偶等執行看護時，雖無現實看護費之支出，亦未受支付之
   請求，亦應認被害人受有相當看護費之損害，而得向加害人
   請求賠償（參見最高法院86年台上字2005號判決）。惟原告
   未能就有「因受傷看護之需要」一節，提出醫院之診斷證明
   等證據證明之。原告係受有右側骨幹及左側遠端橈股骨折之
   傷害，行動上必然不便，而有看護之必要，而原告對93年10
   月21日至94年1月21日期間之看護費用，已提出聘請楊露貞擔
   任看護之收據為證，計92,000元，致於其所主張母親看護部
   分比照聘請看護之費用部分，原告並未證明在前述聘請看護
   以外之時間，亦有看護之必要，已如前述，此部分不應准許
   。
4、不能工作之損害部分：
   原告固於93年6月19日因車禍後受傷住院，而無法工作。惟依
   原告提出之永春精密齒研中心之證明單所載，原告於93年初
   因服役而留職停薪，故原告於車禍發生時仍為現役軍人，在
   國防部核准原告停役前，原告仍具有軍人身分，縱未受傷，
   亦無法從事軍人以外之工作，此段期間顯然不能依原告之主
   張每月3萬元薪資計算不能工作之損害，為無理由，應予駁回
   。
5、減少勞動能力部分：
   原告主張其入伍服役前月薪平均3萬元，每年收入為36萬元。
   事故發生後，依萬芳醫院之函覆，原告「下肢不等長，長期
   可能引發脊椎側彎、下背痛等症狀」，且經醫師測量，兩下
   肢相差三公分，應屬十一級殘障，故參照各殘障等級喪失或
   減少勞動能力比率表，原告受有勞動能力38.45％之減損等語
   。依台北市立萬芳醫院於94年10月26日回函略述原告於94 年
   10月12日回診之情形（見本院卷第70頁），函文中稱原告「
   右大腿骨較左側短約3公分」等語，核與前述勞工保險殘廢給
   付標準表第11級殘障第124障礙項目中之「一下肢縮短」之概
   念相符 (縮短五公分以上則為第9級殘障)，應認原告屬第十
   一級殘障。而第十一級殘障其勞動能力之減少為38.45%，而
   原告為國中畢業，此有原告之畢業證書可證，從而原告在就
   業市場應屬勞動人力，前述勞動能力減損之比例，應無再予
   酌減之必要。而原告於留職停薪前之薪資為每月28,000元，
   有永春精密齒研中心之證明單可證，則原告每年之勞動所得
   應為336,000元，其38.45%為129192元。原告請求自96年起至
   原告60歲止 (原告為73年1月5日生，至民國137年1月5日止為
   60 歲)，共計37年之勞動能力減損之賠償，依霍夫曼單利5%
   扣除中間利息系數表計算，原告此部分之損害金額計為
   2,664,646元 (其計算式為129192元×20.00000000＝2,664,
   646元，元以下四捨五入)。
6、精神慰撫金部分：
   被告因過失侵害原告之身體及健康，原告受有損害，當可請
   求精神上之損害賠償，而民法第195條第1項所賠償之金額是
   否相當，應斟酌雙方身分資力與加害程度，及其他各種情形
   核定相當數額，此有最高法院51年台上字第223號判例意旨可
   資參照。本件原告國中畢業，服兵役前任職於永春精密齒研
   中心，每月收入約為28,000元；被告則係教師。本院審酌前
   述情形，及原告所受傷害之痛苦、被告之態度良好等情，認
   為本件精神慰撫金以15萬元為適當。
(三)另按損害之發生或擴大，被害人與有過失者，法院得減輕賠
    償金額或免除之，民法第217條第1項定有明文。經查：
1、本件車禍之發生，固係被告之過失所致，然依被告於本件刑
   事程序時提出之現場照片（見本院94年度交簡上字第11號卷
   第41至56頁之第16、18、28、29號張照片），原告於撞擊時
   倒地位置是在被告車輛之右方約1公尺處，機車倒地位置是在
   被告車輛之右前方約5公尺處，可見兩車撞擊之際，機車尚在
   快速行駛中，機車才會反向彈開5公尺之遠，而非倒於原地；
   原告也才會依慣性而向前彈起並倒向該小客車之右方，而非
   倒於原地；若如原告於刑事審理時所稱該機車是在停止狀態
   下被撞，衡之物理原理，該機車固有可能反向彈開，惟原告
   顯然不可能有向前之慣性而能倒向該小客車之右方，而應如
   同機車一般反向彈開才是。再者，依道路交通安全規則第102
   條第1項第2款所規定，車輛行至無號誌或號誌故障而無交通
   警察指揮之交岔路口，支線道車應暫停讓幹線道車先行。依
   被告於肇事後之警詢所稱（見偵查卷第6頁警詢筆錄）及本院
   刑事程序時履勘現場所拍攝照片5張所示，該處係無號誌而無
   交通警察指揮之交岔路口，而該Ｙ字型之左上方緩上坡往西
   濱公路方向之路段，即為劃有分向限制線之路段，是以就被
   告而言，其所行駛之路段應為幹線道，原告所行駛而出之該
   巷乃支線道。支線道之原告機車未能禮讓幹線道之被告小客
   車先行，才是本件肇事之主因。原告固主張，依事故現場圖
   所示，現場有刮地痕跡，表示原告係受撞後倒地連車滑移云
   云，惟事故現場圖中，原告機車之刮地痕長度為0.1公尺，且
   與照片中原告落地之位置距離甚遠，橫情系爭刮地痕應為機
   車反向彈開後落地後，依其慣性滑行所造成之短距離痕跡，
   並非如原告所稱連人帶車之滑行痕跡，故原告此部分之主張
   不可採。
2、進而言之，依道路交通安全規則第93條第1項第2款所規定，
   行經彎道、坡路、狹路、狹橋、隧道、泥濘或積水道路、無
   號誌之交岔路口、道路修理地段或行近工廠、學校、醫院、
   車站、會堂、娛樂、展覽、競技等公共場所出、入口及其他
   人車擁擠處所，或因雨霧致視線不清或道路發生臨時障礙時
   ，均應減速慢行，作隨時停車之準備。該處既係無號誌而無
   交通警察指揮之交岔路口，已如前述，若原告在進入三岔路
   口後，能夠減速慢行，仍可避免車禍之發生，惟原告之機車
   係因速度過快而致繞行弧度過大，終致煞車不及而撞上該小
   客車。此被告所以會聲稱「其發現右前方來一輛蛇行機車，
   其立即減速停車，對方反而加速往前衝」之由來（見偵查卷
   第5頁警詢筆錄）。原告雖以當時係行使上坡路段，表示車速
   不可能太快，惟原告所騎乘者為重型機車，縱為上坡路段，
   依常情亦能達到一定之速度，況車禍現場原告所行駛之道號
   其坡度相當平緩，故原告之主張，並不足採。
3、被告雖具有佔用來車道之過失，然因原告係自支線道駛來，
   而非原本在對向車道行駛，且告訴人在岔路口未注意減速慢
   行，且繞行通過正在前方到車之貨車後，再發現被告之來車
   已煞車不及，才是車禍發生之主因。因此，本院認為被告是
   佔用來車道之過失，為次要過失；原告是支線道未讓幹線道
   車先行，且於無號誌之交岔路口未能減速慢行之過失，為主
   要過失。被告與告訴人之過失比例應為25%比75%，亦即被告
   之過失比例為25%，原告之過失比例為75%，方屬公允。從而
   依過失相抵之法則，原告所受之前述損失總計為2,982,525元
   ，其中25%應由被告負損害賠償責任，計為745,631元 (元以
   下四捨五入)。故原告之請求在此範圍內及自起訴狀繕本送達
   之日起之法定遲延利息，為有理由，應予准許，原告逾此範
   圍之請求則無理由，應予准回。
(四)本判決原告勝訴部分，原告陳明願供擔保請准宣告假執行，
    另本院依職宣告被告得供相當之擔保免為假執行，爰酌定相
    當擔保金額准許之；至原告敗訴部分，其假執行聲請已失其
    依據，應予駁回。
肆、據上論結，本件原告之訴為一部有理由，一部無理由，依民
    事訴訟法第79條前段、第390條第2項、第392條第2項，判決
    如主文。
中　　華　　民　　國　　94　　年　　12　　月　　20　　日
　　              民事庭法　官　蔡聰明
以上正本係照原本作成
如對本判決上訴，須於判決送達後廿日內向本院提出上訴狀
中　　華　　民　　國　　94　　年　　12　　月　　20　　日
                        書記官　王佩珠
